臺灣屏東地方法院民事判決　　　　　　　　 99年度訴字第1號
原　　　告　潘鄭金女
訴訟代理人　鄭明達律師
被　　　告　吳鄭金雀
　　　　　　鄭全
　　　　　　鄭文成
　　　　　　鄭慶煌鄭文在承受.
　　　　　　鄭惠玲鄭文在承受.
共　　　同
訴訟代理人　吳澄潔律師
複　代理人　鄭淑貞律師
上列當事人間請求返還代墊款事件，本院於民國100 年8 月1 日
言詞辯論終結，判決如下：
    主  文
原告之訴及假執行聲請均駁回。
訴訟費用由原告負擔。
    事實及理由
壹、程序事項
一、按當事人死亡者，訴訟程序在有繼承人、遺產管理人或其他
    依法令應續行訴訟之人承受其訴訟以前當然停止。又民事訴
    訟法第168 條至第172 條規定之承受訴訟人，於得為承受時
    ，應即為承受之聲明，民事訴訟法第168 條、第175 條分別
    定有明文。查被告鄭文在於原告提起訴訟後，於民國99年8
    月29日死亡，經其繼承人即子女鄭慶煌、鄭惠玲聲明承受訴
    訟，有戶籍謄本、繼承系統表及聲明承受訴訟書狀在卷可憑
    （見本院卷二第131 至136 頁、第97頁），揆諸前揭規定，
    應予准許。
二、另按訴狀送達後，原告不得將原訴變更或追加他訴。但擴張
    或減縮應受判決事項之聲明者，不在此限，民事訴訟法第25
    5 條第1 項第3 款定有明文。查本件原告之民事起訴狀所為
    之第1 項聲明：「被告應連帶給付原告新臺幣（下同）1,00
    0,000 元，及自本起訴狀繕本送達翌日起至清償日止，按年
    息5%計算之利息。」（見本院卷一第1 頁）；嗣於100 年6
    月23日具狀請求擴張並更正為：「被告應連帶給付原告2,50
    0,000 元，及其中1,000,000 元自本起訴狀繕本送達翌日起
    ，另1,500,000 元則自本擴張聲明狀繕本送達翌日起，均至
    清償日止，按年息5 % 計算之利息。」（見本院卷二第193
    頁），原告所為擴張聲明，核屬擴張應受判決事項之聲明，
    揆諸前揭規定，並無不合。
貳、實體事項
一、原告起訴主張：
    原告於92年10月間起至97年12月間，受先父鄭漏興委託，代
    為處理其魚塭養殖之收受貨款、繳交電費、飼料費等相關費
    用，且代為計算。原告總計為先父鄭漏興代墊5 年共計898,
    658 元之電費、84年至93年共計452, 536元之官司相關訴訟
    費用、幼苗支出共計1,689,600 元、絞碎魚肉支出共計709,
    240 元、房屋翻修電纜馬達等雜項支出共計158,000 元、向
    台榮公司購買飼料共計3,438,335 元、向東立公司購買飼料
    共計1,301,400 元，而同一期間，原告雖亦有為先父鄭漏興
    收入，然收入總額扣除支出總額後，金額仍有虧損，此一金
    額既係暫由原告以自己財產代墊，自得向鄭漏興請求償還。
    詎先父鄭漏興於98年3 月24日去世，原告自得依民法第543
    條第1 項及繼承關係轉向其全體繼承人即被告，請求償還上
    開原告所代墊之款項，並聲明：(1)、被告應連帶給付原告2,
    500,000 元，及其中1,000,000 元自本起訴狀繕本送達翌日
    起，另1,500,000 元則自本擴張聲明狀繕本送達翌日起，均
    至清償日止，按年息5 % 計算之利息。(2)、原告願供擔保請
    准宣告假執行。
二、被告則以：
    先父鄭漏興在配偶鄭郭嫌死亡之前雖有從事養殖事業，然在
    鄭郭嫌於84年3 月19日死亡之後即無工作之意願，而欲將系
    爭漁塭所坐落土地出租他人，經原告夫婦要求，才讓原告夫
    妻自營養殖，故先父鄭漏興於92年10月間起至97年12月間並
    未以自己名義從事養殖事務，否則原告豈有自身將養殖成熟
    之魚貨載至東港擺攤販售、再向別人承租魚溫以繼續放養魚
    類之情？甚且自92年以來從未向鄭漏興主張返還代墊款或清
    算之理？且先父鄭漏興亦曾將名下其他3 個帳戶提供予原告
    夫妻二人使用，原告起訴中陳稱賣魚之收益僅統計原告台銀
    帳戶以及現金收入資料，鄭漏興其他3 個帳戶之出入明細多
    少？由原告自己在市場販賣之收益多少？現金之收入是否僅
    有如原告所提供之少量金錢？均未見原告提出證明。故原告
    在鄭漏興死亡後才出面反指是代墊款項要求返還云云，應非
    事實等語以資抗辯，並聲明：(1)、原告之訴駁回。(2)、如受
    不利判決，願供擔保請准宣告免為假執行。
三、兩造父親鄭漏興於98年3 月24日死亡，繼承人為原告、被告
    吳鄭金雀、鄭全、鄭文成、鄭文在（已歿，繼承人為鄭慶煌
    、鄭惠玲）；另原告主張代墊鄭漏興所經營魚塭相關費用之
    魚塭位置，係鄭漏興生前贈與移轉給被告鄭文成之土地，即
    坐落屏東縣枋寮鄉○○段46-1、46地號土地（重測後為海鷗
    段630 及629 地號土地）等情，兩造均不爭執，並有死亡證
    明書、戶籍謄本等附卷可證（見本院卷一第6 至第18頁），
    並經本院依職權調閱本院99年度訴字第310 號卷互核無訛，
    堪信為真實。然原告主張其受兩造父親鄭漏興所託，處理養
    殖事務支出與收入，並以自己台灣銀行潮州分行帳號000000
    000000號之帳戶內財產，為鄭漏興支出關於養殖事務之費用
    等語，經被告以前詞置辯，是本件之爭點厥為：原告主張其
    受兩造父親鄭漏興所託，以自己財產為其支出關於養殖事務
    之費用，爰依民法第546 條第1 項向鄭漏興之繼承人即被告
    請求連帶償還，有無理由？經查：
(一)、原告主張受父親鄭漏興所託，為其支出代墊養殖事務之費用
    云云，非與事實相符，系爭養殖事業應係鄭漏興因鑑於配偶
    去世且自身微恙，而交與原告夫婦實際經營並自負盈虧：
  1.經查，鄭漏興在配偶鄭郭嫌死亡之前雖有從事養殖事業，然
    在鄭郭嫌死亡之後即無工作之意願（按，鄭郭嫌係於84年3
    月19日死亡，見本院卷一第331 頁），而欲將系爭漁塭所坐
    落土地出租他人收益，經原告夫婦要求，才讓原告夫妻自營
    養殖，此後鄭漏興僅有幫忙餵養飼料，魚塭實際上均為原告
    夫妻自身經營，原告夫妻亦有在東港設攤賣魚等情，經證人
    即鄭漏興弟弟鄭義廉於本院結證明確（見本院卷一第314 背
    面至第316 頁），且核與證人蘇進三結證稱：鄭漏興把魚塭
    給原告養、有看到原告夫妻在魚塭抓魚、賣魚等語（見本院
    卷二第6 至第7 頁），以及證人張天河結證稱：有看過好多
    次原告夫妻在魚塭現場經營等語（見本院卷二第12頁背面）
    均相符。足見系爭魚塭之實際養殖經營、出售均係原告夫妻
    所自為，而非僅代墊相關費用。
  2.又查，關於鄭漏興魚塭的相關事情，鄭漏興均會與原告商量
    ，原告女兒潘素貞亦會去魚塭幫忙，且97年間原告配偶潘榮
    華沒有工作，就去買魚放到系爭魚塭內飼養，這樣做可以回
    收部分金額，讓之前的損失不要太大，原告在東港東隆宮密
    集設攤賣魚的時間約自97年起，而等到98年鄭漏興要收回系
    爭魚塭所坐落土地後，原告夫妻方與他人承租土地來放養上
    開其等所購買的魚，期間原告女兒潘素貞有聽到原告跟鄭漏
    興抱怨說養魚有虧錢等情，經證人即原告配偶潘榮華、原告
    女兒潘素貞證述明確（見本院卷一第317 頁背面至第319 頁
    ），並與證人吳世忠、被告鄭全、鄭文成轉換為證人身分於
    本院證稱：從93、94年開始抓魚苗賣給原告夫妻，賣了三年
    ，都是跟原告夫妻接洽，魚苗也是拿到系爭魚塭放養，原告
    自己沒有另外一個魚塭... 原告在98年1 月就將系爭魚塭的
    魚賣掉或是搬到原告自己向他人所租之魚塭內等語相符（見
    本院卷二第150 頁背面至第152 頁、第247 頁背面）。況查
    原告所提出其向台榮公司購買飼料之單據上亦有原告配偶潘
    榮華、原告之簽名（見本院卷一第163 、164 、165 頁），
    亦足見原告夫妻係以自身名義直接處理進貨事宜。綜上，系
    爭魚塭之實際養殖經營、出售均係原告夫妻所自為，原告夫
    妻甚係以自己財產購買魚類飼放系爭魚塭內，再以賣魚收入
    平衡成本而賺取所得或負擔虧損甚明。
  3.再查鄭漏興生前有以自己名義開立土地銀行枋寮分行、合作
    金庫銀行枋寮分行、屏東縣林邊鄉農會三個活期存款帳戶，
    此有帳戶存摺及各家銀行函文暨所附交易明細附卷可證（見
    本院卷一第180 至第182 頁、第202 至第204 頁、第207 至
    第231 頁），且觀諸上開合作金庫帳戶之交易明細資料，自
    92年10月以降至鄭漏興去世止，各月均有老農津貼存入、多
    筆現金提領記錄（見本院卷一第210 至第231 頁），且證人
    即原告配偶潘榮華亦於本院證稱上開老農年金帳戶係鄭漏興
    自己處理（見本院卷第317 頁），顯見鄭漏興名下合作金庫
    帳戶係由其自身靈活使用。又衡諸鄭漏興去世前幾年意識仍
    清楚，經證人即其弟弟鄭義廉、原告配偶潘榮華證述明確（
    見本院卷一第314 頁背面、第317 頁），死因又為肺炎併敗
    血性休克、高血鉀症，且係在送醫途中去世，而非在安養中
    心或醫院治療甚久而離世，此有死亡證明書附卷可證（見本
    院卷一第6 頁），顯見鄭漏興離世前數年並無中風、老年痴
    呆、植物人等不能自理生活情形，則若依原告主張系爭魚塭
    仍係鄭漏興所自營，則其何須使用「原告帳戶」代為收支魚
    塭費用？而不使用自身所開立且日常亦有頻繁使用之上開帳
    戶？又原告亦自陳本件「代墊」除其單方所製作之統計表外
    ，均無任何帳冊、收支明細可供對帳（見本院卷一第177 頁
    背面、第319 頁背面），此與若非為己經營魚塭而純屬代墊
    支出費用，理應記帳或留下收支記錄以為對帳憑證之常情亦
    明顯有違。
  4.且就支付廠商飼料款部分而言，關於支付東立飼料公司之票
    據均係以原告名義所開立，有東立公司函附卷可證（見本院
    卷一第336 頁），且此與該公司業務陳進寶於本院結證稱：
    「我是96年10月就去公司，然後我跟鄭漏興本人接洽兩三次
    ，他是拿現金或原告的票或客票給我，但從97年3 月之後，
    因為鄭漏興要休養，所以我改為跟原告本人接洽，原告是拿
    現金或潘榮華（按，即原告配偶）的票給我... 原告直接打
    電話給我本人叫貨」等語相符（見本院卷二第8 頁背面至第
    9 頁），亦足見原告係本人直接處理購買飼料之相關經營魚
    塭事宜。另原告配偶潘榮華確有於97年6 月間至9 月間向台
    榮公司訂購飼料，另97年10月間12月間原告夫妻的訂貨貨款
    因未為給付，經台榮公司經銷商張天河以原告配偶潘榮華為
    被告，向本院潮洲簡易庭提起民事訴訟，經本院99年度潮簡
    調字第207 號調解成立等情，有張天河函文、本院調解筆錄
    等附卷可證（見本院卷一第336 、339 頁、本院卷二第3 頁
    ），足證台榮公司收受飼料貨款之對象確為原告夫妻無誤。
    另原告雖舉證人楊翔圳、蘇昭霖、李永松、何竹林作證欲證
    明鄭漏興方為購買魚塭飼料或販賣魚貨之人，然證人楊翔圳
    係證稱鄭漏興最後一次叫貨已經超過2 、3 年，其他叫貨幾
    次、金額為何通通不復記憶（見本院卷二第9 頁背面至第10
    頁）；證人蘇昭霖則證稱雖本院卷二第33至第84頁所載明細
    應該是出賣給鄭漏興飼料的金額，但是也早在6 年前就未出
    售飼料（見本院卷二第11頁）；證人李永松亦僅證稱：只有
    跟鄭漏興買過一兩次魚，大概是4 、5 年前的事了，也不記
    得金額（見本院卷二第94頁背面）；證人何竹林則僅證稱：
    跟鄭漏興買魚是在他過世前多久真的沒印象、買過幾次也沒
    有印象（見本院卷二第150 頁），是均無法依此判斷原告主
    張自92年10月間起至97年12月間之期間內，均係鄭漏興本人
    訂購飼料或販賣魚貨以經營魚塭之情為真。
  5.復查，證人楊翔圳、蘇昭霖、李永松、何竹林雖於本院作證
    稱鄭漏興曾出面向其等收購飼料或販賣魚貨（見本院卷二第
    9 頁背面至第11頁、第94頁背面、第149 頁背面至第150 頁
    ），但時間均距離已久，金額與次數亦不復記憶已如前所述
    ，尚難認自92年10月間起至97年12月間之期間內，均係鄭漏
    興本人訂購飼料或販賣魚貨以經營魚塭；且鄭漏興在配偶死
    亡以及自身身體微恙前，本係自身經營魚塭，已如前所述，
    是縱使在前開原告夫妻日後經營魚塭期間內請其幫忙聯絡固
    有飼料廠商或訂購魚貨人士，自為事理之常，尚難據此即認
    定系爭漁塭始終之實質經營人均為鄭漏興。
(二)、縱使原告為鄭漏興代墊費用主張屬實，然其所提證據亦不足
    證明相關支出與收入金額各為何，以及抵扣後是否仍有虧損
    ：
  1.經查，原告雖提出飼料購買單據作為支出金額之證明，然該
    單據上全無金額與單價標示，僅簡單粗略記載飼料數量（見
    本院卷一第58至第165 頁），而原告提出之具有單價紀錄之
    統計表亦經原告自陳係其單方所製作，此外均無任何帳冊、
    收支明細可供對帳（見本院卷一第177 頁背面、第319頁背
    面），是尚難據此核算系爭魚塭相關支出與收入金額各為何
    ，以及抵扣後是否仍有虧損抑或尚有盈餘。
  2.另查，原告台灣銀行潮州分行帳號000000000000號之帳戶並
    非供鄭漏興魚塭事業專款專用，而係與原告自己金錢混同使
    用，所以收支明細來源眾多，無法依該帳戶交易明細羅列、
    區分其為鄭漏興代墊款項之證明，亦同經原告自陳（見本院
    卷一第177 頁背面、178 頁、第234 至第268 頁、本院卷二
    第190 背面) ；尤甚者，原告亦陳稱其代鄭漏興經營魚塭之
    收支，非全以其上開台銀帳戶支用，有時廠商會支付鄭漏興
    現金，原告亦會抽出其中現金支應鄭漏興應付與他人之款項
    ，這部份未顯現在帳戶明細內，有剩餘才會存入帳戶（見本
    院卷一第178 頁），故原告所提出之台銀帳戶交易明細資料
    亦難以證明其為鄭漏興代墊款項究各為何。又雖原告提出如
    本院卷一第300 至第312 頁「附表四」茲用以對照上開原告
    台銀帳戶與代墊款項，然原告同陳稱「該表所示的「提款日
    期」、「支出金額」欄位只是代表系爭帳戶自91年11月5 日
    至98年6 月5 日期間每一筆支出的金額，但是並不代表這些
    金額都是用來代墊被繼承人的費用，如果跟代墊款有關的部
    分則是以本院卷一第55、56頁所載的金額，但是從系爭帳戶
    的交易明細無法明確分列第55、56頁的各筆金額」等語（見
    本院卷一第319 背面），足見原告自身亦無法就上開帳戶交
    易明細對照出其所謂代墊金額究為何。甚且該帳戶自91年11
    月5 日起至98年6 月29日止，總存入款項為16,722,943元、
    總支出款項為15,187,468元，此有原告所提出支出與存入金
    額統計表、以及該帳戶歷史交易明細附卷可證（見本院卷一
    第276 頁、第279 至第280 頁、第235 至第268 頁），顯見
    該帳戶存入金額遠多於支出款項，是縱認原告確有提供上帳
    戶為鄭漏興代墊款項，亦難認抵扣後是否仍有虧損，而得以
    依民法第546 條第1 項向被告請求連帶償還。
  3.又查，證人即原告配偶潘榮華於本院證稱在系爭魚塭內所飼
    養者大部分是石斑及蝦子（見本院卷二第153 頁），而關於
    該種魚蝦常態放養量及利潤估算，石斑淨利為已投餵飼料金
    額之200%、白蝦淨利為已投餵飼料金額之150%、草蝦淨利為
    已投餵飼料金額之250%，此有行政院農業委員會水產試驗所
    100 年4 月7 日農水試技字第1002330345號函附卷可證（見
    本院卷二第129 、130 頁），換言之，依原告所主張其向台
    榮公司購買飼料費用3,438,335 元、向東立公司購買飼料費
    用1,301,400 元，合計4,739,735 元之飼料費用，估算所得
    利潤應約自7,109,603 元至11,849,338元間（計算式：4,73
    9,735x150%=7,109,603，4,739,735x250%=11,849,338 ，元
    以下四捨五入），且如此計算尚未加計除台榮、東立以外之
    飼料費用餵養所可得之合理利潤。故原告主張「代墊」支出
    與收入金額抵扣後，仍有虧損云云，非與事實相符。
(三)、原告所主張電費、官司相關訴訟費用、房屋翻修電纜馬達等
    雜項支出等難認確為處理鄭漏興事務所代墊：
  1.經查，原告主張如本院卷二第229頁所示84至93年度官司費
    用452,536 元亦為其為鄭漏興處理事務所代墊支出云云，然
    就臺灣高等法院高雄分院88年度上易字第8 號案件中，鄭漏
    興之訴訟代理人為鄭文在，孔福平律師則係追加之訴訟代理
    人，關於二審之律師費數額，亦係被告鄭文在所接洽支付等
    情，有孔福平律師民事陳報狀附卷可證（見本院卷二第186
    頁），此外許清連律師、吳文豐律師均稱對於鄭漏興民事案
    件之委任已無資料留存、毫無印象，此有民事陳報狀、公務
    電話記錄附卷可證（見本院卷二第184 、188 頁）。且除此
    之外，原告並未提出任何官司費用之單據、收據、繳款單為
    證，是尚難認原告主張為鄭漏興代墊84至93年度官司費用
    452,536 元一事為真。
  2.又原告雖以台灣電力股份有限公司屏東區營業處100 年6 月
    21日D 屏東字第10006002291 號函所附用電資料表為證，證
    明其為鄭漏興代墊之電費合計為898,658 元（見本院卷二第
    226 頁），然查上開用電資料表除包括鄭漏興為用電用戶之
    項目外，尚包括被告鄭文在為用電用戶之項目，且包括之用
    電土地位置除兩造所不爭執系爭魚塭所坐落之屏東縣枋寮鄉
    ○○段46地號土地外，亦包括佳冬鄉○○○段603 地號、20
    38地號等他筆土地（見本院卷二第200 至第212 頁），故難
    以證明其與原告所主張為鄭漏興經營系爭魚塭所代墊費用有
    何相關。
  3.再原告雖以估價單為證，證明其為鄭漏興代墊之房屋翻修電
    纜馬達等雜項支出共計158,000 元（見本院卷二第235 至第
    238 頁），然查此些費用係用於鄭漏興位於屏東縣枋寮鄉○
    ○路134 號住家房屋翻修、購買白鐵萬向枕、申請尖離峰電
    錶及自動控制電纜、馬達減速器與白鐵十字等費用，經原告
    所自陳，並有支出雜項表格可證（見本院卷第235 、249 頁
    ），是亦難認與系爭魚塭經營有何干連。
四、綜上所述，原告依民法第543 條第1 項及繼承關係轉向鄭漏
    興全體繼承人即被告，請求被告應連帶給付原告2,500,000
    元，及其中1,000,000 元自本起訴狀繕本送達翌日起，另1,
    500,000 元則自擴張聲明狀繕本送達翌日起，均至清償日止
    ，按年息5 % 計算之利息，並無理由，應予駁回，原告假執
    行之聲請，亦失所附麗，應併予駁回之。
五、本件事證已臻明確，兩造其餘攻擊、防禦方法及舉證，核與
    判決之結果不生影響，毋庸逐一論述，附此敘明。
據上論結，原告之訴為無理由，依民事訴訟法第78條，判決如主
文。
中    華    民    國    100    年    8    月    15    日
                  民事第一庭    法  官  羅培毓
正本係照原本作成。
如不服本判決，應於收受送達後二十日內向本院提出上訴書狀，
其未表明上訴理由者，應於提出上訴後二十日內向本院補提理由
書狀（均須按他造當事人之人數附繕本）
中    華    民    國    100    年    8    月     15    日
                                書記官  張婉郁